臺灣臺東地方法院民事裁定
                                      110年度家聲字第8號
聲  請  人  林國錦  

非訟代理人  蔡敬文律師（法扶指派）
相  對  人  林憶君  
            林新翰  
上列當事人間聲請給付扶養費事件，本院裁定如下：
    主  文
聲請駁回。
聲請程序費用由聲請人負擔。
    理  由
一、本件聲請意旨略以：緣聲請人與前配偶葉却珠離婚前，育有
    相對人林憶君、林新翰等二名子女。聲請人於民國103年7月
    10日入監執行，於109年3月20日縮短刑期假釋出獄後，因罹
    患口腔惡性腫瘤，手術後無法工作，亦無收入，更無財產可
    供維持生活。聲請人既有不能維持生活之情事，爰依民法第
    1114條第1款、第1117條及第1120條規定，提起本件聲請，
    並按行政院主計處家庭收支調查108年度臺東縣平均每人每
    月消費支出新臺幣（下同）17,457元，由相對人2人平均分
    擔，請求相對人2人應自109年11月份起，至聲請人死亡之日
    止，按月於每月10日前各給付聲請人扶養費8,000元，如遲
    誤一期履行者，其後之6個月視為亦已到期等語。
二、相對人2人則辯以：聲請人與相對人2人之母親葉却珠結婚，
    生下相對人2人後，染上吸毒惡習，經常離家，並在外結識
    同居人，且育有1女，棄家庭於不顧。又聲請人因施用毒品
    反覆往返監獄服刑，且與相對人2人之母親離婚後，便在外
    居住，自相對人2人年幼時起至成年止，未曾提供金錢供家
    庭使用，從未盡扶養子女責任，家中所有開銷全賴相對人2
    人之母親打零工及向親戚借貸，辛辛苦苦將相對人2人扶養
    長大，是聲請人對相對人2人顯未盡扶養義務，且情節重大
    ，依民法第1118條之1規定，相對人2人本得請求免除其等對
    聲請人之扶養義務。加以多年前因祖父生病及家庭急需用錢
    ，相對人林憶君曾以房屋向銀行貸款，聲請人罹患口腔癌需
    要醫療費用及保健食品，再向親友借貸10萬元，目前尚需償
    還龐大債務，現相對人2人之母親因車禍導致身體狀況不佳
    ，已多年沒有工作，相對人2人成年就業後，尚需負擔母親
    、外祖母及祖母之扶養費用及債務，經濟壓力甚大，無法支
    付任何扶養費予聲請人。綜上所述，聲請人之主張為無理由
    ，並聲明：請求駁回聲請人之請求。
三、本院之判斷：
(一)聲請人主張其為相對人2人之父之事實，業據其提出兩造之
    戶籍謄本為證，並為相對人2人所不爭執，堪信為真。又聲
    請人現年54歲，106年及107年均無申報所得，108年申報所
    得為396,000元，名下財產有道路用地1筆及西元1998年份汽
    車1輛，財產總額169元，有本院依職權查詢之稅務電子閘門
    財產所得調件明細表在卷足參。另聲請人表示，其於103年7
    月10日入監執行，迄109年3月20日縮短刑期始假釋出監，出
    監後，復因罹患口腔惡性腫瘤，手術後無法工作，亦無收入
    或財產可供維持生活，並提出法務部○○○○○○○○○○○出監證明
    書、108年度綜合所得稅各類所得資料清單、台東馬偕紀念
    醫院乙種診斷證明書、中華民國身心障礙證明、郵政存簿儲
    金簿及綜合所得稅更正申請書等件影本為憑，聲請人之主張
    尚非無據，足認聲請人確有不能維持基本生活之需求，而有
    受扶養之必要。
(二)惟按直系血親相互間互負扶養之義務；負扶養義務者有數人
    而其親等同一時，應各依其經濟能力，分擔義務。受扶養權
    利者，以不能維持生活而無謀生能力者為限；前項無謀生能
    力之限制，於直系血親尊親屬不適用之，民法第1114條第1
    款、第1115條第3項、第1117條定有明文。次按受扶養權利
    者有下列情形之一，由負扶養義務者負擔扶養義務顯失公平
    ，負扶養義務者得請求法院減輕其扶養義務：一、對負扶養
    義務者、其配偶或直系血親故意為虐待、重大侮辱或其他身
    體、精神上之不法侵害行為。二、對負扶養義務者無正當理
    由未盡扶養義務。受扶養權利者對負扶養義務者有前項各款
    行為之一，且情節重大者，法院得免除其扶養義務，民法第
    1118條之1第1項、第2項亦定有明定。考其立法理由，係在
    以個人主義、自己責任為原則之近代民法中，徵諸社會實例
    ，受扶養權利者對於負扶養義務者本人、配偶或直系血親曾
    故意為虐待、重大侮辱或其他家庭暴力防治法第2條第1款所
    定身體、精神上之不法侵害行為，或對於負扶養義務者無正
    當理由未盡扶養義務之情形，此際仍由渠等負完全扶養義務
    ，有違事理之衡平，此種情形宜賦予法院衡酌扶養本質，兼
    顧受扶養權利者及負扶養義務者之權益，依個案彈性調整減
    輕扶養義務。至受扶養權利者對負扶養義務者有第1項各款
    行為之一，且情節重大者，如法律仍令其負扶養義務，顯強
    人所難，爰明定法院得完全免除其扶養義務。
(三)經查，相對人林憶君、林新翰2人主張，聲請人自相對人2人
    年幼時起，即無正當理由未盡扶養義務等情，業據相對人林
    新翰到庭陳述綦詳，且為聲請人所不爭執，堪認聲請人對相
    對人2人於成年之前均未善盡扶養義務且情節重大，如強令
    相對人2人對於失責之父親即聲請人仍需負扶養義務，實顯
    失公平，準此，相對人2人依民法第1118條之1之規定，請求
    免除對聲請人之扶養義務，於法有據；聲請人請求相對人2
    人對其負扶養義務，為無理由，應予駁回。
四、程序費用負擔之依據：家事事件法第97條，非訟事件法第21
    條第2項，民事訴訟法第95條、第78條。
中　　華　　民　　國　 110　　年　　3 　　月　　 26　日
                  家事法庭      法  官  馬培基
以上正本係照原本作成。
如對本裁定抗告，須於裁定送達後10日之不變期間內，向本院提
出抗告狀，並應繳納抗告費新臺幣1,000元整。
中　　華　　民　　國　 110　　年　　3 　　月　　26　　日
                                書記官  鄭志釩